【裁判字號】    98,上更(一),4
【裁判日期】    980519
【裁判案由】    所有權移轉登記
【裁判全文】
臺灣高等法院臺南分院民事判決         98年度上更(一)字第4號
上  訴  人  己○○（即陳彥良之承受訴訟人）
            庚○○（即陳彥良之承受訴訟人）
            戊○○（即陳彥良之承受訴訟人）
            丁○○（即陳彥良之承受訴訟人）
上列共  同
訴訟代理人  盧奇南  律師
被上  訴人  甲○○  住臺中市○○區○○路267巷35號
            乙○○  住臺北市○○區○○街89巷22號
            丙○○  住嘉義市○區○○里○○路600號
上列共  同
訴訟代理人  林彥百  律師
上列當事人間因請求所有權移轉登記事件，上訴人對於中華民國
96年6月7日臺灣嘉義地方法院第一審判決（95年度訴字第113號
）提起上訴，經最高法院第一次發回更審，本院於98年5月5日言
詞辯論終結，判決如下：
    主  文
原判決廢棄。
被上訴人甲○○、乙○○、丙○○應分別將坐落嘉義市○○○段
507地號、地目田、面積1281.77平方公尺之土地，所有權應有部
分各9999分之1715移轉登記予上訴人。
第一、二審及發回前第三審訴訟費用由被上訴人連帶負擔。
    事  實  及  理  由
一、上訴人起訴主張：
  (一)、伊等被繼承人陳彥良（原名陳塗）於民國（下同）68年1
      月23日，向被上訴人等之被繼承人林木火、林吉財購買坐
      落嘉義市○○○段608地號及同段604-1地號土地中之200
      坪，並付清價款新臺幣（下同）40萬元。因當時土地法第
      30條規定私有農地之買受人以能自耕者為限，否則不得移
      轉為共有，故於前開買賣契約（下稱系爭買賣契約）第三
      點約定：「本件土地買賣登記因承買人無自耕能力證明致
      使未能買賣登記過戶，所以暫時不能登記過戶，如後日能
      可辦理買賣登記過戶時有關事項出賣人出面或蓋章時應即
      付承買人之便不得刁難或有任何要求」，此應認係待日後
      能辦理買賣過戶之停止條件。嗣雙方於68年11月8日協議
      書（下稱第一次協議）：「……因目前尚無法立即辦理土
      地過戶手續賣主同意買主在該土地上填土築告（應係造之
      誤）橋樑並且建設房屋……」，再次確認有此停止條件之
      存在。復於82年11月間，陳彥良又與出賣人林木火簽訂另
      份協議書（下稱第二次協議），約定最後買受之土地為坐
      落嘉義市○○○段608-1地號（嗣經重測編定為嘉義市○
      ○○段507地號）土地（下稱系爭土地）中之200坪，於政
      府法令變更能辦理應有部分移轉登記時，林木火須按200
      坪所占持分比例辦理移轉登記。而林木火已於88年1月11
      日過世，系爭土地由訴外人林吉財及被上訴人甲○○、乙
      ○○繼承，分別取得應有部分三分之一，林吉財復於94年
      9 月6日去世，由被上訴人丙○○繼承取得應有部分三分
      之一。今因土地法第30條、第30條之1刪除及農業發展條
      例第31條修正後，前述能移轉登記之停止條件已成就。爰
      依買賣及繼承之法律關係，為本件之請求。
  (二)、聲明：
    1.原判決廢棄。
    2.被上訴人甲○○、乙○○、丙○○應分別將坐落嘉義市○
      ○○段507地號、地目田、面積1281.77平方公尺之土地（
      下稱系爭土地）應有部分各9999分之1715之所有權移轉登
      記予上訴人等所有。
    3.第一、二審及發回前第三審訴訟費用由被上訴人負擔。
二、被上訴人則以：
  (一)、否認系爭買賣契約及兩次協議書為真正。證人辛○○雖於
      系爭買賣契約及第二次協議分別擔任「立會人」、「介紹
      人」，惟亦明確證述並未親見林木火、林吉財簽名；另證
      人楊漢東律師亦證稱未親眼看到參與協議人在第二次協議
      上簽名。況且「林木火」之印文，經鑑定亦不相符。是上
      訴人所提出之證據方法，顯不能證明該等文書為真正，亦
      不能證明有買賣關係存在及時效已消滅等語，資為抗辯。
  (二)、聲明：
    1.上訴駁回。
    2.歷審訴訟費用由上訴人負擔。
三、兩造不爭執事項：
  (一)、坐落嘉義市○○○段608地號及同段604-1地號等二筆土地
      ，其中608地號土地於68年10月15日以分割為原因，分割
      為608地號及608-1地號兩筆土地；又608-1地號土地因土
      地重測（85年05月25日），重測後變更為嘉義市○○○段
      507地號（即系爭土地）；至同段604-1地號土地全部，已
      於75年1月9日出售予訴外人吳萬栓。
  (二)、系爭土地原為訴外人林木火所有，嗣林木火於88年1月11
      日去世，由其繼承人即林吉財、被上訴人甲○○及乙○○
      繼承，應有部分各為三分之一，並於88年6月21日完成繼
      承登記。而林吉財亦於94年9月6日過世，遂由其繼承人即
      被上訴人丙○○繼承系爭土地所有權之應有部分三分之一
      ，並於94年10月7日完成繼承登記。
  (三)、原告陳彥良（原名陳塗）於95年6月1日死亡，由上訴人己
      ○○、庚○○、戊○○及丁○○等4人繼承。
  (四)、以上事實，分別有土地登記第二類謄本、嘉義市地政事務
      所異動索引、土地登記簿、土地登記公務用謄本，戶籍謄
      本、遺產繼承系統表附卷足參（見原審卷第17-19頁、第
      65-73頁、第109-112頁、第117頁），並為兩造所不爭執
      ，堪信為真實。
四、至於上訴人主張依買賣及繼承之法律關係，請求被上訴人將
    系爭土地中200坪之所有權移轉登記與渠等等情，則為被上
    訴人所否認，並以前開情詞置辯。是本件應審酌者為：
    (1)、系爭土地之買賣關係是否存在？(2)、上訴人請求被上訴
    人三人應將系爭土地所有權應有部分各9999分之1715移轉登
    記予伊是否有理由？茲分論如下：
 (一)、系爭土地之買賣關係是否存在：
    1.按主張法律關係存在之當事人，固應就該法律關係發生所
      須具備之特別要件，負舉證之責任，惟此特別要件之具備
      ，茍能證明間接事實，且該間接事實與要件事實間，依經
      驗法則及論理法則已足推認其因果關係存在者，自無不可
      ，非以直接證明要件事實為必要。最高法院著92年度台上
      字第1971號判決足參。又私文書經他造否認者，固應由舉
      證人證其真正。但如係遠年舊物，另行舉證實有困難，法
      院非不得依經驗法則，並斟酌全辯論意旨，判斷其真偽。
      最高法院亦著有85年度台上字第1837號判決意旨供參。
    2.經查上訴人主張系爭買賣契約存在，業據提出系爭買賣契
      約書（68年1月23日)及協議書三份（其中一份嚴重破損年
      度為68時間不詳、一份為68年11月8日所立，另一份則為
      82年11月所立），然觀之上訴人所提之系爭買賣契約書、
      及68年間之二份協議書均係紙張泛黃陳舊，顯非臨訟杜撰
      。又因時間久遠、除證人即立會人（系爭買賣契約成立時
      ）或介紹人（82年協議時）辛○○外，其餘系爭買賣契約
      之當事人均已辭世。而系爭土地出賣人林木火之印鑑，因
      蓋印不清，致難以辨識其紋線細部特徵，乃無法鑑定；又
      有關「林木火」及「林吉財」簽名筆跡，由於現送資料不
      足，亦無法鑑定，此有法務部調查局96年11月5日調科貳
      字第09600448950號鑑定書附卷為憑（見本院前審卷第57-
      60頁）。則依現有資料及鑑定結果，固不能直接證明前開
      四份文書確經各該契約當事人親自簽名用印。然證人辛○
      ○證稱：於68年1月間因林木火簽六合彩缺錢，要其去問
      陳彥良是否要買地，陳彥良答應以一坪2千元購買200坪，
      成交當日（即68年1月23日）就在林木火家簽名立會，為
      確實之買賣等語（見本院前審卷第76-78頁）；由證人辛
      ○○所證曾先後參與系爭買賣契約及第二次協議（82年間
      ）之簽訂，且係由出賣人林木火委請該證人代向買受人即
      上訴人之被繼承人陳彥良詢問是否願意買受系爭土地，並
      陳明系爭買賣契約及第二次協議均係其親自簽名等語（見
      原審卷第85頁、本院前審卷第75頁）。雖辛○○就部分簽
      訂過程未能詳細記憶，或所述略有出入，然以辛○○年近
      七十，及年代已甚久遠之部分簽訂過程未能詳細記憶，亦
      無法否認其證詞。何況系爭買賣契約書內，手繪有出賣土
      地位置範圍標示略圖，且第82年間之協議中亦附有現場位
      置範圍測量圖（原本見外放證物袋，影本見原審卷第11頁
      、第16頁），根據各該圖所繪買賣標的之位置及範圍，均
      與原審囑託嘉義市地政事務所現場實測陳彥良占用之位置
      及範圍大致相當（見原審卷第92頁），且測量後之占用面
      積為703.97平方公尺，經換算後約為213坪，與系爭買賣
      契約約定之買賣面積為200坪者，亦相差無多。另上訴人
      之被繼承人即買受人陳彥良早於系爭買賣契約簽訂後不久
      之69年3月間，即向嘉義縣稅捐稽徵處申報其占有系爭土
      地上建物之房屋稅籍，核課房屋稅（見原審卷第139頁）
      ，此與68年11月8日第一份協議書所載「賣主（即林木火
      ）同意買主（即陳彥良）在該土地上填土築告（應係造之
      誤）橋樑並且建設房屋」之情，亦無不合。由上各情，證
      人辛○○證稱其確曾介紹土地買賣，並在系爭買賣契約上
      簽名立會，而上訴人被繼承人陳彥良長期和平占有使用部
      分之土地現狀，確與約定買賣之位置及面積相當，且陳彥
      良更於受讓土地占有不久，即申報房屋稅籍等間接事實，
      若出賣人林木火當時沒有出賣系爭土地並取得買賣價款，
      為何會容許陳彥良在系爭土地上填土、築橋、建屋？並占
      用系爭土地中之200坪土地近30年之久而無異議？被上訴
      人等雖抗辯本件也有可能係基於租賃或使用借貸等其他法
      律關係，才會容許陳彥良整地蓋屋云云，惟若陳彥良使用
      系爭土地果有租賃或使用借貸等其他法律關係之情況，焉
      無留存任何書面或支付租金之單據可稽？此亦與常情不合
      。由上述間接事由，復參酌非臨訟杜撰紙張泛黃陳舊之系
      爭買賣契約書、及68年間之二份協議書，依經驗法則及論
      理法則，足以推認上訴人主張其被繼承人與被上訴人之被
      繼承人間，訂有系爭土地200坪之買賣契約之事實，應可
      信為真實。
  (二)、上訴人請求被上訴人將系爭土地之所有權應有部分移轉登
      記是否有理：
    1.按土地法第30條已於89年1月26日公布修正刪除，另農業
      發展條例第31條亦於民國96年01月10日修正。則系爭買賣
      契約因受「私有農地所有權之移轉，其承受人以能自耕者
      為限」之限制得以解除，耕地所有權之移轉登記依據土地
      法及民法之規定辦理，則系爭買賣契約之停止條件已成就
      ，原買受人陳彥良自得請求出賣人即林木火之繼承人等辦
      理所有權移轉登記，顯屬當然。查上訴人之被繼承人陳彥
      良係於95年3月9日起訴請求被上訴人等應將系爭土地之所
      有權應有部分移轉登記，則尚未罹於15年請求權時效，合
      先敘明。
    2.而按稱買賣者，謂當事人約定一方移轉財產權於他方，他
      方支付價金之契約。當事人就標的物及其價金互相同意時
      ，買賣契約即為成立。又物之出賣人，負交付其物於買受
      人，並使其取得該物所有權之義務。民法第345條、第348
      條第1項定有明文。又當事人間約定一方以其不動產之物
      權移轉於他方，他方支付價金之買賣契約已成立者，出賣
      人即負有成立移轉物權之書面，使買受人取得該不動產物
      權之義務。本件系爭買賣契約縱因受當時土地法第30條限
      制，不能即時辦理土地所有權移轉登記，而出賣人林木火
      與買受人陳彥良復曾協議辦理應有部分移轉登記時，按陳
      彥良買受之200坪所佔持分比例辦理持分移轉登記，有協
      議書可按。是上訴人於前開土地法第30條之限制經修正刪
      除後，依據系爭買賣契約，請求移轉登記，自屬有據。又
      系爭土地面積為1281.77平方公尺，以陳彥良所買受之200
      坪，即約661.16平方公尺，所佔之比例核算，則上訴人依
      買賣及繼承之法律關係請求林木火之繼承人即上訴人等，
      各移轉系爭土地所有權應有部分9999分之1715為有理由，
      應予准許。
五、綜上所述，上訴人本於系爭土地買賣及繼承之法律關係，請
    求被上訴人等應將系爭土地所有權應有部分各9999分之1715
    移轉登記予上訴人，為有理由，應予准許。原審為上訴人敗
    訴判決，容有未洽，上訴意旨指摘原判決不當，求予廢棄，
    為有理由，應由本院廢棄改判，如主文第2項所示。
六、本件事證已臻明確，兩造其餘攻擊防禦方法及所提證據，於
    判決結果不生影響，爰不一一論列，併此敘明。
七、據上論結，本件上訴人之上訴為有理由，依民事訴訟法第
    450條、第78條、第85條第2項，判決如主文。
中    華    民    國    98    年    5     月    19    日
                  民事第二庭    審判長法  官  丁振昌
                                      法  官  吳上康
                                      法  官  李素靖
上為正本係照原本作成。
如對本判決上訴，須於判決送達後20日內向本院提出上訴狀，未
表明上訴理由者，應於上訴後20日內，向本院提出理由書（須附
繕本）。依法應委任律師為訴訟代理人，始得上訴。
中    華    民    國    98    年    5     月    19    日
                                      書記官  林鈴香
【附記】
民事訴訟法第466條之1：
(1)對於第二審判決上訴，上訴人應委任律師為訴訟代理人。但上
  訴人或其法定代理人具有律師資格者，不在此限。
(2)上訴人之配偶、三親等內之血親、二親等內之姻親，或上訴人
  為法人、中央或地方機關時，其所屬專任人員具有律師資格並
  經法院認為適當者，亦得為第三審訴訟代理人。
民事訴訟法第466條之2：
  上訴人無資力委任訴訟代理人者，得依訴訟救助之規定，聲請
  第三審法院為之選任律師為其訴訟代理人。


司法院資訊處製作；財團法人民間司法改革基金會備份。
